---
title: "富集分析可视化"
author: "Wenli Zhou"
date: '`r format(Sys.Date(), "%b-%d-%Y")`'
output:  
  html_document: 
    toc: yes
    toc_float:
      collapse: yes
      smooth_scroll: yes
      number_sections: yes
      highlight: monochrome
    theme: journal
    highlight: textmate
    fig_caption: yes
editor_options:  
  chunk_output_type: console 
---

该教程是将上调基因和下调基因分别进行富集分析。 

### 环境搭建

```{r message=FALSE}
library(ggplot2)
library(org.Hs.eg.db)
library(clusterProfiler)
```

### 一、准备数据
##### 1. 导入所有的潜在的差异基因

```{r setup, message=FALSE}
rm(list = ls())
download.file("https://cdn.jsdelivr.net/gh/lily123920/figures@main/uPic/degs_t_test%E7%9A%84%E5%89%AF%E6%9C%AC.csv",
              destfile = "degs_t_test.csv")
degs <- read.csv("degs_t_test.csv", header = T)
degs <- textshape::column_to_rownames(degs)
head(degs)
```

##### 2. 根据阈值筛选DEGs

不同阈值筛选的DEGs的个数是不同的。 首先，确定阈值，筛选到合适个数的DEGs;
然后，确定下调和上调基因。。。 这里，up为疾病组上调，命名为genes_up;
down为对照组相对上调，命名为genes_down.

```{r}
p_val_adj <- 0.05
degs_q <- degs[degs$p_val_adj < p_val_adj,]   
genes_up <- rownames(degs_q)[degs_q$avg_log2FC > 0] 
genes_down <- rownames(degs_q)[degs_q$avg_log2FC < 0] 
genes_up[1:4]; genes_down[1:4]
```

小结：进行KEGG和GO富集分析，只需要得到基因集列表（不需要任何和表达相关的信息）即可。

##### 3. ID转化

得到基因名称列表后，需要将其转换成entrezID才可以。

```{r, message=FALSE}
library(org.Hs.eg.db)
library(clusterProfiler)
entrezid_up <- bitr(genes_up, "SYMBOL", "ENTREZID", "org.Hs.eg.db")
entrezid_down <- bitr(genes_down, "SYMBOL", "ENTREZID", "org.Hs.eg.db")
entrez_up <- entrezid_up$ENTREZID
entrez_down <- entrezid_down$ENTREZID
#entrezList <- list(entrez_pbmc, entrez_pla)
```
```{r}
entrez_up[1:4];entrez_down[1:4]
```

### 二、GO富集分析

GO富集分析的本质是超几何检验。。。
影响GO富集分析结果的输入包括：使用的数据库。

```{r}
# GO <- enrichGO(
#   entrez_up, keyType = "ENTREZID",
#   OrgDb='org.Hs.eg.db', 
#   ont = "ALL", # 使用哪个条目进行注释，GO数据库有三个条目，分别是MF,BP,CC.
#   pvalueCutoff = 0.05,
#   pAdjustMethod = "BH", qvalueCutoff = 0.2,
#   #universe,
#   #minGSSize = 10,maxGSSize = 500,
#   readable = TRUE, # 输出结果中会直接将ENTREZID转换为SYMBOL
#   pool = FALSE
# )
# save(GO, file = "genes_up_GO.RData")
download.file("https://cdn.jsdelivr.net/gh/lily123920/figures@main/uPic/genes_up_GO.RData", destfile = "genes_up_GO.RData")
load("genes_up_GO.RData")
```

### 三、富集分析结果可视化

##### 1. dotplot图

```{r, fig.align='center', fig.width=10, fig.height=6, fig.fullwidth=TRUE, fig.cap='相同的颜色总是对应相同的数值'}
# 确定配色
color = rep(c("red","black"),15)
# 确定美学主题
theme_customized = theme(plot.margin = unit(c(3, 3, 10, 3), "mm"),
                plot.title = element_text(hjust = 0.5, face = "bold"),
                axis.text.x = element_text(angle = -90,hjust = 0,vjust = 0.5,
                                     color = color,
                                     face = "bold"))
# 开始绘图
dot_GO <- dotplot(GO,x="GeneRatio",showCategory=10,
                    font.size=12,title="GO enrichment",
                    split = "ONTOLOGY" ) + coord_flip() +
          facet_grid(cols = vars(ONTOLOGY), scale="free") + 
          scale_y_discrete(labels=function(y) stringr::str_wrap(y,width=36)) +
          theme_customized
dot_GO
```

##### 2. cne图

这张图主要是看通路之间交集的基因。。。。
如果一些基因介导了多条被富集到的通路，那么该基因可能会存在潜在的生物学效应。

```{r, fig.align='center', fig.width=10, fig.height=6, fig.fullwidth=TRUE, fig.cap='相同的颜色总是对应相同的数值'}
library(ggnewscale)
cne_GO <- cnetplot(GO, foldChange=genes_up, categorySize="pvalue",
                     showCategory = 3, colorEdge = TRUE)
cne_GO
```

##### 3. 热图

这个图的作用同前，主要是为了chec基因在富集到的通路中出现的频次。

```{r, fig.align='center', fig.width=10, fig.height=12, fig.fullwidth=TRUE, fig.cap='相同的颜色总是对应相同的数值'}
heat_GO <- heatplot(GO) + coord_flip()
heat_GO
```

##### 4. 统计每个基因出现的频次，并绘图

```{r}
my_data <- GO@result[GO@result$Count >= 20,]
genelist <- my_data$geneID %>% 
  stringr::str_split(., "/") %>%
  unlist() %>%
  table() %>%
  as.data.frame() 
genelist <- genelist[order(genelist$Freq,decreasing = T),]
head(genelist)
colnames(genelist) <- c("gene","Freq")

genelist$gene1 <- factor(genelist$gene, levels = genelist$gene)
str(genelist)
```

```{r}
  p <- ggplot(genelist[1:30,], aes(x = gene1, y = Freq )) +
    geom_bar(stat = "identity") +
    theme_bw() +
    theme(axis.text.x = element_text(angle = 45, hjust = 1, face = "bold"),
          axis.title.y  = element_text( face = "bold"),
          axis.text.y  = element_text( face = "bold")) 
  p
```

### 四、KEGG富集分析

```{r}
kegg <- enrichKEGG(
  entrez_up, keyType = "kegg",
  organism = "hsa",
  pvalueCutoff = 0.05, pAdjustMethod = "BH", qvalueCutoff = 0.2,
  # universe,
  minGSSize = 10,maxGSSize = 500,
  use_internal_data = FALSE
)
kegg
```

### 五、KEGG可视化

1.  barplot图

```{r, fig.align='center', fig.width=10, fig.height=6, fig.fullwidth=TRUE, fig.cap='相同的颜色总是对应相同的数值'}
# 确定配色

# 确定主题
theme_customized <- theme(
                          axis.text.y = element_blank(),
                          axis.ticks.y = element_blank(),
                          plot.title = element_text(hjust = 0.5, face = "bold"))
# 开始绘图
barplot_kegg <- graphics::barplot(kegg, 
          drop = FALSE, 
          showCategory = 20, 
          title = "KEGG enrichment analysis",
          font.size = 8) + 
    geom_text(aes(label = Description),x=0,hjust=0)+
    theme_customized
barplot_kegg
```

2.  dotplot图

```{r, fig.align='center', fig.width=10, fig.height=6, fig.fullwidth=TRUE, fig.cap='相同的颜色总是对应相同的数值'}
# 确定配色
# 确定主题
theme_customized <- theme(plot.margin = unit(c(3, 3, 10, 3), "mm"),
                          plot.title = element_text(hjust = 0.5, face = "bold"),
                          axis.text.y = element_text(angle = 0,hjust = 0,vjust = 0,
                                                     color = rep(c("red","black"),15),
                                                    face = "bold"))
dot_kegg <- dotplot(kegg,x="GeneRatio",showCategory=20,
                    font.size=12,title="kegg enrichment") + 
  theme_customized + 
  scale_y_discrete(labels=function(y) stringr::str_wrap(y,width=36)) # 折叠纵坐标
dot_kegg
```

完结。。。
对于富集结果信息的挖掘，需要注意一点：上调基因和下调基因可能会富集到同一条通路哦。。。
这时候结果该怎么解读呢？其实同一条通路中的不同基因也会介导不同的功能的。
不管是KEGG还是GO富集分析，研究者所关注的是这些基因的功能。
富集分析的终点是对这些差异基因功能解读。 如何解读呢？
①富集到某条通路，说明这条通路相关的功能确实是和该疾病状态相关的。
毕竟不同的疾病的DEGs富集到的通路是不同的。
②一条通路中涉及的基因是有可能起着不同的作用的。。。所以下一步要筛选
感兴趣的通路，然后check富集到这些通路的基因具体起着什么样的作用。
